【裁判字號】    95,交聲更,1
【裁判日期】    950421
【裁判案由】    違反道路交通管理處罰條例聲明異議
【裁判全文】
臺灣花蓮地方法院交通事件裁定         95年度交聲更字第1號
原處分機關  交通部公路總局臺北區監理所花蓮監理站
異  議  人  甲○○
即受處分人
上列受處分人因違反道路交通管理處罰條例案件，對於交通部公
路總局台北區監理所花蓮監理站中華民國94年12月17日花監違字
第裁44-P00000000號違反道路交通管理事件之裁決聲明異議，經
台灣高等法院花蓮分院撤銷發回，本院裁定如下：
    主  文
原處分撤銷。
    理  由
一、本件聲明異議略以：異議人即受處分人不記得有無將車號E2
    -6003 號自用小客貨車停放在花蓮市○○路至自由街之停車
    格，且未看到車上有繳費通知單，如有，其一定會去繳錢，
    更何況其未收到任何單據，就直接收到裁定書，為此不服原
    處分，而聲明異議等語。
二、原處分意旨略以：受處分人即異議人所有車號 E2-6003號自
    用小客貨車於民國93年6月3日10時09分許，停在花蓮市○○
    路至自由街編號4104號之道路收費停車處所，而受處分人不
    依規定繳費，乃依道路交通管理處罰條例第56條第 1項第11
    款，裁處罰鍰新台幣（下同）一千二百元。
三、按道路交通管理處罰條例第56條第1 項第11款原規定：「汽
    車駕駛人，在道路收費停車處所停車，不依規定繳費者，處
    六百元以上一千二百元以下罰鍰」，但業經修正為同條例第
    56條第2 項：「汽車駕駛人在道路收費停車處所停車，未依
    規定繳費，主管機關應書面通知駕駛人於7 日內補繳，並收
    取必要之工本費用，逾期再不繳納，處三百元罰鍰」，並經
    總統於94年2月5日公布，且經行政院於同年7月5日發布定自
    94年9月1日施行。又按刑法第2條第1項規定：「行為後法律
    有變更者，適用裁判時之法律，但裁判前之法律有利於行為
    人者，適用最有利於行為人之法律」，此即所謂「從新從輕
    」原則。雖道路交通管理處罰條例本質上係屬行政罰而非刑
    罰，並未明文規定「從新從輕」原則適用，惟依社會秩序維
    護法第3 條規定：「行為後本法有變更者，適用裁處時之規
    定。但裁處前之規定有利於行為人者，適用最有利於行為人
    之規定」；稅捐稽徵法第48條之3 復明文：「納稅義務人違
    反本法或稅法之規定，適用裁處時之法律。但裁處前之法律
    有利於納稅義務人者，適用最有利於納稅義務人之法律」，
    顯見在違反社會秩序行為及租稅違章行為之處罰上，立法者
    均已採從新從輕原則，應無疑問；又總統於94年2月5日公布
    ，並自95年2 月5日開始施行之行政罰法第5條亦規定：「行
    為後法律或自治條例有變更者，適用行政機關最初裁處時之
    法律或自治條例。但裁處前之法律或自治條例有利於受處罰
    者，適用最有利於受處罰者之規定」，益見「從新從輕」原
    則，係行政罰體系之立法趨勢，堪認為行政法上重要原理原
    則。再觀諸行政機關於行為人違反行政法上義務而裁處時，
    適用裁處時之法律，但裁處前之法律有利於行為人者，適用
    最有利於行為人之法律。而所謂裁處，包括訴願、行政訴訟
    之決定或判決；又所謂裁處不以原處分機關之行為為限，凡
    在復查、訴願以迄行政訴訟中，尚未裁處確定之案件均有從
    新從輕原則之適用，最高行政法院89年9月13日89年度9月份
    第一次庭長法官聯席會議決議意旨及最高行政法院86年度判
    字第674 號判決意旨均同此見解。微論道路交通管理處罰條
    例所定罰鍰、吊扣證照、記點之裁罰，本屬行政罰之性質（
    參照上開行政罰法第1條、第2條亦將罰鍰、吊扣證照、記點
    之處分均定為行政罰）。是本件關於逾期未繳納停車費之違
    規行為，應適用「從新從輕」原則，經比較新舊法之結果，
    認修正後之新法較有利於行為人，適用修正後道路交通管理
    處罰條例第56條第2 項之規定，較能兼顧人民基本權利之保
    障及符合上開修法之本旨。
四、又按違反道路交通管理事件統一裁罰基準及處理細則第5 條
    規定：「處理違反道路交通管理事件，有關文書送達之程序
    ，依行政程序法之規定」；復按行政程序法第78條規定：「
    對於當事人之送達有下列情形之一者，行政機關得依申請准
    為公示送達：一應為送達之處所不明者。二於有治外法權人
    之住居所或事務所為送達而無效者。三於外國或境外為送達
    不能依第86條之規定辦理或預知雖依該規定辦理而無效者。
    有前項所列各款之情形而無人為公示送達之申請者，行政機
    關為避免行政程序遲延，認為有必要時，得依職權命為公示
    送達。當事人變更其送達之處所而不向行政機關陳明，致有
    第1 項情形者，行政機關得依職權命為公示送達」。是以得
    為公示送達者，必以行政程序法78條所規定之情形者為限，
    而所謂應受送達之處所不明者，係指已用相當之方法探查，
    仍不知其應為送達之處所者而言，其「不明」之事實，應由
    聲請公示送達之人負舉證之責任，而由法院依具體事實判斷
    之（最高法院82年台上字第282 號判例參照）。是原舉發機
    關於向異議人之車籍地為送達遭退回後，應另行查詢異議人
    之正確住所地，如另有可供送達之住所地，原舉發機關即不
    得遽以住居所不明而逕為公示送達。雖行政程序法第78條第
    3 項規定：「當事人變更其送達之處所而不向行政機關陳明
    ，致有第1 項之情形者，行政機關得依職權命為公示送達」
    ，然依此公示送達之要件有三：當事人有變更其送達處所
    之情形，當事人未向行政機關陳明，因而致生同條第 1
    項第1 款「應為送達之處所不明」者，必須三者皆具始得為
    之，易言之，當事人雖未陳明送達處所變更，然未致應為送
    達之處所不明（如可透過戶籍查詢得知新址者），行政機關
    仍不得據此規定命為公示送達（台灣高等法院95年度交抗字
    第18號裁定、台灣高等法院花蓮分院94年度交抗字第30號裁
    定可參）。
五、經查：花蓮縣警察局就本件舉發違反道路交通管理事件通知
    書係送達至異議人之車籍地，並由郵政機關投遞以查無此人
    退回，再由花蓮縣警察局公示送達，此有舉發違反道路交通
    管理事件通知單、花蓮縣警察局93年8 月26日函、車號查詢
    汽車車籍資料在卷可參，然異議人早於89年12月12日已將戶
    籍地址遷至花蓮市○○路213 號，此有全戶戶籍資料查詢結
    果附卷足稽。是舉發單位於送達異議人車籍地遭退回後，未
    再依異議人之戶籍地送達，逕為公示送達，難謂已生合法送
    達之效力。原處分機關未予詳查本件舉發通知單送達狀況，
    亦未注意道路交通管理處罰條例第56條第1 項第11款已修正
    如上，而逕行適用舊法裁決，均有未洽，本件異議為有理由
    ，原處分應予撤銷。惟原舉發單位仍得就異議人是否有停車
    費未繳情形，再行察明，依修正後之道路交通管理處罰條例
    第56條第2項規定處理，附此敘明。
據上論斷，依道路交通案件處理辦法第20條，裁定如主文。
中    華    民    國    95    年    4     月    21    日
                        臺灣花蓮地方法院交通法庭
                                  法  官  李世華
上列正本證明與原本無異。
如對本裁定不服，應於送達後5 日內，向本院提出抗告狀（應抄
附繕本）
                                  書記官  李閔華
中    華    民    國    95    年    4     月    24    日


司法院資訊處製作；財團法人民間司法改革基金會備份。
